臺灣高雄地方法院民事判決
110年度鳳簡字第455號
原      告  曾文憲  
訴訟代理人  許琬婷律師
被      告  林晨光  


訴訟代理人  葛光輝律師
            馬思評律師
被      告  陳煒樺  
上列當事人間請求清償債務事件，經臺灣橋頭地方法院橋頭簡易
庭裁定移送前來（110年度橋簡字第515號），本院於民國111年6
月27日言詞辯論終結，判決如下：
    主  文
被告陳煒樺應給付原告新臺幣肆拾伍萬元，及自民國一一○年六
月二十四日起至清償日止，按週年利率百分之五計算之利息。
原告其餘之訴駁回。
訴訟費用新臺幣肆仟捌佰伍拾元由被告陳煒樺負擔。
本判決第一項得假執行。但被告陳煒樺以新臺幣肆拾伍萬元為原
告預供擔保，得免為假執行。
    事實及理由
一、按簡易訴訟之訴狀送達後，原告不得將原訴變更或追加他訴
    ，但請求之基礎事實同一者，擴張或減縮應受判決事項之聲
    明者，不在此限，民事訴訟法第436條第2項、第255條第1項
    第2款、第3款分別定有明文。查本件原告起訴時就被告林晨
    光部分係依消費借貸之法律關係、民法第184條第1項後段、
    第179條之規定請求；就被告陳煒樺部分係依保證及票據之
    法律關係請求，並聲明：被告應各給付原告新臺幣（下同）
    45萬元，及自起訴狀繕本送達翌日起至清償日止，按週年利
    率5％計算之利息，如任一人為給付，其他被告於其給付範圍
    內免給付義務（橋簡卷第9、15頁）。嗣於本院審理時，原
    告就林晨光部分僅主張消費借貸之法律關係；就陳煒樺部分
    則依票據、消費借貸之法律關係擇一請求，並變更聲明如下
    述（本院卷第151至153頁），核與前揭規定相符，自應准許
    。
二、陳煒樺經合法通知，無正當理由未於言詞辯論期日到場，核
    無民事訴訟法第386條各款所列情形，爰依原告聲請，由其
    一造辯論而為判決。
三、原告主張：林晨光於105年8月11日向原告借款，並於同日開
    車搭載原告至位於高雄市○○區○○路000號之臺灣銀行楠梓分
    行，原告於同日自其臺灣銀行楠梓分行帳號000000000000號
    帳戶（下稱系爭帳戶）提領現金50萬元後，在林晨光車上交
    付現金50萬元，並約定每月利息2萬元，未定清償期，林晨
    光則於同日簽發票面額50萬元之本票予原告作為擔保（下稱
    系爭50萬元本票），林晨光於105年9月10日、105年10月11
    日、105年12月12日、106年1月17日各匯款2萬元至系爭帳戶
    作為給付前開借款之利息，嗣於106年1月中旬另有給付本金
    5萬元予原告，尚積欠本金45萬元未清償（下稱系爭借款）
    。嗣林晨光於106年6月29日告知原告，其將系爭借款交由陳
    煒樺使用，系爭借款之債務人應為陳煒樺，並交付陳煒樺於
    106年6月29日簽發票面額45萬元之本票予原告收執（下稱系
    爭45萬元本票），原告於斯時係認應由陳煒樺承擔系爭借款
    債務，被告二人為免責之債務承擔，遂將系爭50萬元本票返
    還予林晨光。而陳煒樺自107年5月15日起至107年11月26日
    止陸續匯款合計6萬元予原告，惟前開6萬元僅能抵充利息，
    未能抵充系爭借款之本金，詎林晨光非但未督促陳煒樺向原
    告清償系爭借款，反而仍向陳煒樺陸續收取利息合計36萬元
    ，顯見林晨光主觀上認為其未脫離系爭借款債務，仍為系爭
    借款之債務人，故原告主張被告二人為併存之債務承擔，被
    告二人均應對系爭借款負清償責任。爰就林晨光部分依消費
    借貸法律關係；陳煒樺部分依票據或消費借貸法律關係請求
    ，並請求擇一為勝訴判決等語。並聲明：㈠林晨光應給付原
    告45萬元，及自起訴狀繕本送達翌日起算一個月之翌日起至
    清償日止，按週年利率5％計算之利息；㈡陳煒樺應給付原告4
    5萬元，及自起訴狀繕本送達翌日起算一個月之翌日起至清
    償日止，按週年利率5％計算之利息；㈢前二項給付，如任一
    人為給付時，其他人於其給付金額之範圍內，免給付義務。
四、被告則以：
(一)林晨光：原告未曾交付借款50萬元，林晨光亦未於106年6月
    29日交付45萬元予陳煒樺，更未向陳煒樺陸續收取利息合計
    36萬元，林晨光並非系爭借款之債務人等語置辯。並聲明：
    原告之訴駁回。
(二)陳煒樺未於最後言詞辯論期日到場，惟前於言詞辯論期日到
    場則稱：林晨光於106年6月29日交付系爭借款予陳煒樺，陳
    煒樺並簽發系爭45萬元之本票予林晨光收執。嗣原告向陳煒
    樺表示其為系爭借款之債權人，陳煒樺自107年5月15日起至
    107年11月26日止陸續匯款合計6萬元予原告作為抵充系爭借
    款之本金，及陸續交付系爭借款之利息合計36萬元予林晨光
    ，請林晨光轉交予原告。原告另找綽號「慶哥」之男子訴外
    人潘介琴向陳煒樺催討系爭借款，並於108年1月至2月間透
    過潘介琴陸續交付共5萬元予原告。嗣原告於108年間口頭同
    意陳煒樺再還款24萬元即結清系爭借款，每月還款1萬元並
    免除利息，故系爭借款已清償完畢等語置辯。並聲明：原告
    之訴駁回。　　
五、本院得心證之理由：
(一)查原告主張林晨光於105年間向原告借款50萬元，並同時簽
    發系爭50萬元本票予原告，林晨光於106年1月間陸續還款5
    萬元本金之事實，然為林晨光所否認，並以上情置辯。經查
    ：
　⒈按當事人主張之事實，經他造於準備書狀內或言詞辯論時或
    在受命法官、受託法官前自認者，無庸舉證；自認之撤銷，
    除別有規定外，以自認人能證明與事實不符或經他造同意者
    ，始得為之，民事訴訟法第279條第1項、第3項分別定有明
    文。查原告主張前開事實，業經林晨光於110年10月27日民
    事答辯狀記載：不爭執事項㈠林晨光於105年間向原告處取得
    借款50萬元，同時簽發系爭50萬元本票予原告；㈡106年1月
    中旬，林晨光分次返還5萬元本金予原告；㈢被告二人與原告
    協議，陳煒樺就剩餘之45萬元債務擔保還款，並由陳煒樺於
    106年6月29日開立系爭45萬元之本票，交予原告作為擔保；
    ㈣原告收受陳煒樺開立系爭45萬元之本票即返還林晨光系爭5
    0萬元之本票等語，有此書狀在卷可稽(本院卷第43至44頁)
    。林晨光雖於本院111年1月24日言詞辯論期日時，以記憶有
    誤為由撤銷前開自認，惟原告不同意其撤銷自認（本院卷第
    109頁），林晨光復未舉證前揭自認之內容與事實不符，核
    與民事訴訟法第279條第3項規定不合，不生撤銷自認之效力
    。
　⒉原告主張林晨光向其借款50萬元，並約定每月利息2萬元，林
    晨光於105年9月10日、105年10月11日、105年12月12日、10
    6年1月17日各匯款2萬元至系爭帳戶作為給付前開借款之利
    息之事實，提出系爭帳戶存摺翻拍照片為證（本院卷第97至
    99頁），前揭照片顯示原告確於105年8月11日提領50萬元，
    而帳號565XXXX26585之帳戶於105年9月10日、105年10月11
    日、105年12月12日、106年1月17日各匯款2萬元至系爭帳戶
    ，又林晨光申辦之中國信託商業銀行右昌簡易型分行帳號00
    0000000000帳戶，與系爭帳戶存摺顯示匯款帳號相符，有林
    晨光之帳戶存摺封面翻拍照片在卷可憑（本院卷第125頁）
    ，足證林晨光確有於105年9月10日、105年10月11日、105年
    12月12日、106年1月17日各匯款2萬元至系爭帳戶。再衡以
    林晨光已自認105年間向原告借款50萬元，業已認如前述，
    是原告主張系爭借款之債權債務關係存在於原告與林晨光之
    間，並約定每月利息2萬元乙節，自屬有據。
(二)按第三人與債權人訂立契約承擔債務人之債務者，其債務於
    契約成立時，移轉於該第三人，此為民法第300條所明定，
    其立法理由謂：「謹按承擔者，第三人擔負債務人債務之謂
    也。債務之承擔，因第三人與債權人訂立契約而生效力，其
    債務人是否承諾及知悉，均非所問。第三人既與債權人訂立
    承擔契約，則債務人之債務，即於契約成立時移轉於第三人
    ，從而第三人為新債務人，舊債務人即可免其責任。因債務
    承擔，係為債務人之利益而設也。故設本條之明示其旨」，
    可知民法第300條之債務承擔制度，乃係為債務人之利益而
    設，其主旨在使債務人免其責任，而非在增加債權人之保障
    。又債務承擔契約，係以移轉債務於第三人為目的之契約，
    第三人與債權人間一有此項契約之成立，債務即移轉於該第
    三人，嗣後原債務人既不復負擔債務，債權人自不得更向原
    債務人請求履行（最高法院92年度台上字第1439號判決意旨
    參照），即屬前開法定之免責債務承擔。而除上開法文所明
    定之免責的債務承擔外，學理上另承認所謂非免責的債務承
    擔（有稱為併存的債務承擔、重疊的債務承擔），指第三人
    加入債務關係與原債務人併負同一之債務，原債務人並未脫
    離債務關係，然此則未形諸法條明文，僅為學說及實務見解
    所承認，自屬例外。又依民事訴訟之舉證責任分配原則，主
    張原則或常態之事實者，無庸負舉證之責，主張例外或變態
    之事實者，則應負舉證之責。準此，於債務承擔之訴訟舉證
    責任分配上，如當事人就與第三人訂定債務承擔契約之事實
    並無爭執，然主張非屬法定之免責債務承擔，自應由該當事
    人就存有非免責（即併存的負擔債務）之約定負舉證責任，
    如未能舉證另有特約存在，即應解為民法第300條所明定之
    免責債務承擔，以符上開債務承擔制度之目的，係在使債務
    人免其責任，而非增加債權人保障之立法意旨。經查：
　⒈原告主張林晨光於106年6月29日告知其將系爭借款交由陳煒
    樺使用，系爭借款之債務人應為陳煒樺，並交付系爭45萬元
    本票予原告收執，原告於斯時係認應由陳煒樺承擔系爭借款
    ，被告二人為免責之債務承擔，遂將系爭50萬元本票返還予
    林晨光之事實，提出系爭45萬元本票影本為證（橋簡卷第21
    頁，本院卷第134、152頁），為林晨光於110年12月27日民
    事答辯狀自認在卷（本院卷第44頁），而陳煒樺就系爭借款
    僅抗辯已清償，並未爭執已承擔系爭借款債務（本院卷第52
    頁），堪認兩造間確已協議由陳煒樺承擔林晨光對原告所負
    之系爭借款債務。
　⒉原告主張林晨光未督促陳煒樺向原告清償系爭借款，仍向陳
    煒樺陸續收取利息合計36萬元，顯見林晨光主觀上認為其未
    脫離系爭借款債務，仍為系爭借款之債務人等語。然為林晨
    光否認，並辯稱：陳煒樺未交付系爭借款之利息36萬元予林
    晨光，縱認陳煒樺有交付36萬元予林晨光亦與系爭借款無涉
    ，其與陳煒樺間尚有其他借貸關係等語，提出陳煒樺因其他
    借貸關係所簽發面額4萬元之本票1紙為證（本院卷第63至65
    、81頁）。又陳煒樺於本院審理時稱：我當時是去7-11無卡
    自存至林晨光之帳戶，我這邊不會有轉帳給林晨光之紀錄等
    語(本院卷第90頁)，且原告就系爭借款前向臺灣橋頭地方檢
    察署對被告二人提起詐欺告訴，並經臺灣橋頭地方檢察署檢
    察官以108年度偵字第7881號為不起訴處分（下稱系爭刑事
    案件），陳煒樺在系爭刑事案件稱：我向林晨光借過三筆，
    我是向林晨光借20萬元、20萬元、45萬元，加起來一個月是
    4萬元利息，我不知道金主是誰，我開的票都是交給林晨光
    ，這三筆錢都是跟林晨光拿現金，林晨光在我家拿給我等語
    （本院卷第169頁），此部分陳述與林晨光辯稱與陳煒樺之
    間尚有其他借貸關係相符。是被告二人間既有多筆債權債務
    關係，業已認定如前述，陳煒樺復未提出已交付36萬元予林
    晨光之事證，難認陳煒樺確有交付系爭借款利息36萬元予林
    晨光。是原告主張林晨光有向陳煒樺收取系爭借款利息36萬
    元之前提事實既不存在，自無從推認兩造間有併存的負擔債
    務之約定。
　⒊再者，原告於本院審理時自承：林晨光交付陳煒樺簽發之系
    爭45萬元本票予原告收執，原告於斯時係認應由陳煒樺承擔
    系爭借款債務，被告二人為免責之債務承擔，遂將系爭50萬
    元本票返還予林晨光等語（本院卷第135頁），是原告於收
    受系爭45萬元本票時已有免除林晨光對系爭借款債務之意思
    表示，原告復未舉證就兩造間就系爭借款有併存的負擔債務
    之約定，揆諸前揭說明，堪認兩造間就系爭借款債務之承擔
    ，依民法第300條之規定，應屬免責之債務承擔，系爭借款
    債務已移轉予陳煒樺，原告不得更向原債務人即林晨光請求
    履行，是原告依消費借貸之法律關係請求林晨光給付45萬元
    ，為無理由，應予駁回。
(三)按約定利率，超過週年利率16％者，債權人對於超過部分之
    利息，無請求權，民法第205條定有明文。而超過法定最高
    限額利率之利息部分，依上開規定，債權人僅無請求權，並
    非無債權。故債務人已為任意給付者，不得謂係不當得利而
    請求返還。次按清償人所提出之給付，應先抵充費用，次充
    利息，次充原本。其依前二條之規定抵充債務者，亦同，民
    法第323條定有明文。又債權人已證明債權存在，而債務人
    抗辯其已清償者，應就其已清償之事實負舉證責任（最高法
    院102年度台上字第1151號判決意旨參照）。查陳煒樺既已
    承擔林晨光對原告之系爭借款債務，業已認定如前述，惟陳
    煒樺抗辯系爭借款已清償完畢，揆諸前揭說明，陳煒樺應就
    已清償之事實負舉證責任。經查：
　⒈陳煒樺辯稱：其自107年5月15日起至107年11月26日止陸續匯
    款合計6萬元予原告等語，且為原告所不爭執(本院卷第52、
    152頁)，並有原告申辦之中國信託商業銀行帳戶存摺翻拍照
    片在卷可憑（本院卷第73至79頁），是此部分抗辯，尚屬可
    採。
　⒉陳煒樺復辯稱：原告找潘介琴向陳煒樺收取欠款，並於108年
    1月至2月間透過潘介琴陸續交付共5萬元予原告等語。觀諸
    潘介琴於系爭刑事案件警詢時稱：原告是我朋友的兒子，算
    是我的姪子，陳煒樺有欠原告錢，我有幫原告去陳煒樺家討
    錢，陳煒樺前後透過我還了5萬元，我都交給原告等語（本
    院卷159至163頁）。原告於本院審理時稱：我認識潘介琴，
    他是朋友的叔舅，我在跟朋友聊天時談到我有一筆錢一直收
    不回來，朋友就說把資料給我，我沒有委託潘介琴去跟陳煒
    樺追討款項，也不清楚陳煒樺有還款5萬元給潘介琴事情等
    語（本院卷第54頁）。然潘介琴已於110年3月1日死亡，有
    個人基本資料查詢結果在卷可憑（本院卷第93頁），是客觀
    上已無從通知潘介琴到庭作證以釐清事實，惟潘介琴既為原
    告之父執輩的友人，衡情並無偏袒與其無任何親屬或友人關
    係之陳煒樺之理，又倘若原告未委託潘介琴催討系爭借款，
    潘介琴何以知悉係陳煒樺積欠系爭借款，及陳煒樺之住處詳
    細地址，足認原告應有委託潘介琴向陳煒樺催討系爭借款，
    陳煒樺已透過潘介琴還款5萬元予原告。
　⒊陳煒樺另辯稱：原告於108年間口頭同意陳煒樺再還款24萬元
    即結清系爭借款，每月還款1萬元並免除利息等語，然為原
    告所否認，陳煒樺並未有任何舉證，是此部分抗辯，不足採
    信。
　⒋從而，陳煒樺抗辯於107年5月15日至107年11月26日共計匯款
    6萬元予原告，於108年1月至2月間透過潘介琴還款5萬元予
    原告，總計還款11萬元予原告，此部分抗辯，尚屬可信。
　⒌又原告主張林晨光向其借款50萬元，約定每月利息2萬元即週
    年利率為48％（計算式：2萬元×12個月÷50萬元＝0.48），業
    已認定如前述。惟林晨光已於106年1月間給付本金5萬元予
    原告，尚欠系爭借款即本金45萬元，依前揭約定之利率計算
    ，每月利息為18,000元（計算式：45萬元×48％÷12個月＝18,0
    00元），陳煒樺雖已還款11萬元予原告，然陳煒樺並未舉證
    與原告間有先抵充本金之約定，依民法第323條之規定，陳
    煒樺還款11萬元均應先抵充利息，又系爭借款自106年2月起
    至107年4月間已產生利息27萬元（計算式：18,000元×15個
    月＝27萬元），是陳煒樺於107年5月15日起雖已陸續還款11
    萬元，然尚不足抵充前揭利息，是陳煒樺抗辯系爭借款業已
    清償完畢云云，尚非可採。
　⒍綜上，原告依消費借貸之法律關係，請求陳煒樺給付原告45
    萬元，為有理由，應予准許。　
(四)末按稱消費借貸者，謂當事人一方移轉金錢或其他代替物之
    所有權於他方，而約定他方以種類、品質、數量相同之物返
    還之契約；借用人應於約定期限內，返還與借用物種類、品
    質、數量相同之物，未定返還期限者，借用人得隨時返還，
    貸與人亦得定1個月以上之相當期限，催告返還，民法第474
    條第1項、第478條定有明文。又所謂貸與人得定1個月以上
    之相當期限催告返還，非謂貸與人之催告必須定有期限，祇
    須貸與人有催告之事實，而催告後已逾1個月以上相當期限
    者，即認借用人有返還借用物之義務（最高法院73年台抗字
    第413號判決意旨參照）。查陳煒樺向原告借款45萬元並未
    約定清償期，屬於未定返還期限之消費借貸契約，業已認定
    如前述。而原告於110年4月19日向臺灣橋頭地方法院對陳煒
    樺提起本件訴訟，有民事起訴狀上本院收文章戳可證（橋簡
    卷第9頁），該訴狀於110年5月12日寄存送達陳煒樺（橋簡
    卷第43頁），於110年5月22日生送達效力，距本件於111年6
    月27日言詞辯論終結時已逾1月，陳煒樺仍未返還前開借款
    ，則原告請求陳煒樺給付自起訴狀送達翌日起算一個月(即1
    10年6月23日)之翌日即110年6月24日起至清償日止，按週年
    利率5％計算之利息，為有理由，應予准許。
六、綜上所述，原告依消費借貸之法律關係，請求陳煒樺給付原
    告45萬元，及自110年6月24日起至清償日止，按週年利率5％
    計算之利息，為有理由，應予准許。逾此範圍之請求，為無
    理由，應予駁回。
七、本件判決基礎已臻明確，兩造其餘攻防方法及訴訟資料經本
    院斟酌後，核與判決結果不生影響，故不另一一論述。 
八、本件原告勝訴部分係依民事訴訟法第427條適用簡易程序所
    為被告敗訴之判決，依同法第389條第1項第3款規定，應依
    職權宣告假執行，並依同法第392條第2項規定，依職權宣告
    被告陳煒樺如預供擔保後，得免為假執行。
九、訴訟費用負擔之依據：民事訴訟法第79條。　
中　　華　　民　　國　　111 　年　　7 　　月　　28　　日
          　　　　鳳山簡易庭  法　官    藍雅筠
以上正本係照原本作成。　　　　　　　　　
如不服本判決，應於送達後20日內，向本院提出上訴狀並表明上
訴理由，如於本判決宣示後送達前提起上訴者，應於判決送達後
20日內補提上訴理由書（須附繕本）。 
中　　華　　民　　國　　111 　年　　7 　　月　　28　　日
                              書記官    蔡毓琦   
訴訟費用計算式 裁判費(新臺幣) 4,850元 合計           4,850元